臺灣高等法院臺南分院刑事判決
110年度金上訴字第1207號
                                 110年度金上訴字第1208號
上  訴  人  
即  被  告  劉易昌
上列上訴人因加重詐欺等案件，不服臺灣嘉義地方法院110年度
金訴字第150、202號中華民國110年9月30日第一審判決（起訴及
追加起訴案號：臺灣嘉義地方檢察署110年度偵字第5698、7035
號），提起上訴，本院判決如下：
    主  文
上訴駁回。
    事  實
一、劉易昌於民國109年7月初某日，在微信通訊軟體上認識年籍
    不詳綽號「老田」之成年男子，其可預見「老田」係從事詐
    騙行為，仍受「老田」之邀而加入詐騙集團，負責收購帳戶
    供詐騙集團成員使用。因丘崑佑、賴建樺（上2人經原審判
    決有罪確定）急需用錢，劉易昌分別邀約丘崑佑、賴建樺加
    入詐騙集團，丘崑佑、賴建樺亦知悉僅提供金融帳戶及提領
    款項即可領取高額報酬，顯與目前社會經濟及工作環境不相
    符合，當可預見款項來源應非合法，該代領款項之目的恐係
    在取得詐欺所得贓款，並製造金錢斷點。劉易昌分別與丘崑
    佑、賴建樺、「老田」及其他詐騙集團成員間，意圖為自己
    或第三人不法之所有，共同基於三人以上詐欺取財之犯意聯
    絡及掩飾隱匿詐欺所得去向之洗錢不確定犯意聯絡，由丘崑
    佑提供其所有○○○○分行郵局帳戶（帳號：000-000000000000
    00號、下稱丘崑佑郵局帳戶）；賴建樺提供其所有中國信託
    帳戶（帳號：000-000000000000號、下稱中信帳戶）及台中
    ○○郵局帳戶（000-00000000000000號、下稱賴建樺郵局帳戶
    ）給劉易昌，劉易昌再交由「老田」轉交給其他詐騙集團成
    員使用，詐騙集團成員於附表所示時間，以附表所示方式詐
    騙如附表所示之人。如附表所示之人，因而陷於錯誤，即於
    如附表所示時間，匯款如附表所示金額至前開丘崑佑郵局帳
    戶、賴建樺郵局帳戶、中信帳戶，丘崑佑、賴建樺再分別於
    附表所示時間，由劉易昌駕駛車牌號碼0000-00號自用小客
    車，搭載前往如附表所示地點，由丘崑佑以如附表編號2、5
    之方式，賴建樺以如附表編號1至6所示之方式領取前開款項
    交給劉易昌。劉易昌再將前開款項，交予「老田」，或由丘
    崑佑、賴建樺將款項依劉易昌指示，直接交予「老田」。劉
    易昌共計取得新臺幣（下同）3萬元、丘崑佑、賴建樺分別
    取得1萬元報酬。
二、案經張雅慧、莫春紅、吳婉慈、康家齊、廖珠莉訴由臺中市
    政府警察局第五分局報告臺灣嘉義地方檢察署檢察官偵查起
    訴。
    理  由
一、上開犯罪事實，業據被告於原審及本院審理時坦承不諱（原
    審150號卷第109、191-192、255-257頁，原審202號卷第69-
    70頁，本院1207卷第208頁），核與如附表所示之被害人等
    於警詢證述情節相符（警卷第33-34、87-88、111-113、145
    -153、213-215頁，偵35號卷第33-34、37-38頁）。並有報
    案三聯單、反詐騙諮詢專線紀錄表、陳報單、受理各類案件
    紀錄表、受理詐騙帳戶通報警示簡便格式表、匯款申請書、
    金融機構聯防機制通報單、存摺及內頁明細、交易明細、投
    資獲利單、帳戶個資檢視、切結書、被告賴建樺中信、郵局
    顧客基本資料及交易明細、被告丘崑佑郵局顧客基本資料及
    交易明細、車輛基本資料、網頁及LINE對話截圖71張、手機
    通話紀錄及簡訊截圖8張、提款畫面4張等附卷可憑（警卷第
    35、37-39、45、51、59、85、89、92-93、95、98-100、10
    3、107、109、115-129、131、133、135、137-139、155-15
    6、159、163、167、171、175-179、183-199、201-207、20
    9、211、217-219、221、223、225、227、229、231-253、2
    61、263-273、277、279、282、287-299、301、303、305頁
    ，偵35號卷第49-50、63、65、69頁）。是依上揭補強證據
    已足認被告於本院所為之任意性自白，核與事實相符。本件
    事證明確，被告上開犯行堪予認定，應依法論科。
二、論罪科刑：
  ㈠洗錢防制法業於105年12月28日修正公布，並於106年6月28日
    生效施行（下稱新法）。為徹底打擊洗錢犯罪，新法乃依照
    國際防制洗錢金融行動工作組織（Financial ActionTask F
    orce，下稱FATF）40項建議之第3項建議，並參採聯合國禁
    止非法販運麻醉藥品和精神藥物公約及聯合國打擊跨國有組
    織犯罪公約之洗錢行為定義，將洗錢行為之處置、多層化及
    整合等各階段，全部納為洗錢行為，而於新法第2條規定：
    「本法所稱洗錢，指下列行為：一、意圖掩飾或隱匿特定犯
    罪所得來源，或使他人逃避刑事追訴，而移轉或變更特定犯
    罪所得。二、掩飾或隱匿特定犯罪所得之本質、來源、去向
    、所在、所有權、處分權或其他權益者。三、收受、持有或
    使用他人之特定犯罪所得。」以求與國際規範接軌。從而，
    過去實務雖認為行為人對犯特定犯罪所得之財物或利益作直
    接使用或消費之處分行為，或僅將自己犯罪所得財物交予其
    他共同正犯，只屬犯罪後處分贓物之行為，非本條例所規範
    之洗錢行為。惟依新法規定，倘行為人意圖掩飾或隱匿特定
    犯罪所得來源，而將特定犯罪所得直接消費處分，甚或交予
    其他共同正犯予以隱匿，而由共同正犯以虛假交易外觀掩飾
    不法金流移動，即難認僅單純犯罪後處分贓物之行為，應仍
    構成新法第2條第1或2款之洗錢行為（最高法院108年度台上
    字第2500號判決意旨可資參照）。查共同被告丘崑佑、賴建
    樺擔任該詐騙集團提款車手之工作，就提領之詐欺款項交給
    被告劉易昌，再由被告劉易昌交給「老田」，或由其等直接
    交予「老田」後，並不知悉「老田」及其他詐騙集團成員將
    如何處理，不知後續詐欺贓款之資金流向，且類此集團性犯
    罪於犯罪後均亟欲盡速將贓款消化、吸收，以避免贓款遭凍
    結或查獲，是其等提領如附表所示之贓款後，上繳贓款，實
    已製造金流斷點，致犯罪所得去向、所在不明，使國家對於
    本案犯罪所得追緝、查扣形成妨害，堪認定有掩飾或隱匿特
    定犯罪所得之去向、所在，而移轉詐欺取財之特定犯罪所得
    之行為甚明。
  ㈡按行為人以一參與詐欺犯罪組織，並分工加重詐欺行為，同
    時觸犯參與犯罪組織罪及加重詐欺取財罪，雖其參與犯罪組
    織之時、地與加重詐欺取財之時、地，在自然意義上非完全
    一致，然二者仍有部分合致，且犯罪目的單一，依一般社會
    通念，認應評價為一罪方符合刑罰公平原則，應屬想像競合
    犯，如予數罪併罰，反有過度評價之疑，實與人民法律感情
    不相契合。倘若行為人於參與犯罪組織之繼續中，先後加重
    詐欺數人財物，因行為人僅為一參與組織行為，侵害一社會
    法益，應僅就首次犯行論以參與犯罪組織罪及加重詐欺罪之
    想像競合犯，而其後之犯行，乃為其參與組織之繼續行為，
    為避免重複評價，當無從將一參與犯罪組織行為割裂再另論
    一參與犯罪組織罪，而與其後所犯加重詐欺罪從一重論處之
    餘地（最高法院107年度台上字第1066號判決意旨參照）。
    又是如行為人於參與同一詐欺集團之多次加重詐欺行為，因
    部分犯行發覺在後或偵查階段之先後不同，肇致起訴後分由
    不同之法官審理，為裨益法院審理範圍明確、便於事實認定
    ，即應以數案中「最先繫屬於法院之案件」為準，以「該案
    中」之「首次」加重詐欺犯行與參與犯罪組織罪論以想像競
    合（最高法院109年度台上字第3945號判決意旨參照）。依
    本案情節，被告在詐欺犯罪組織收集帳戶、指示共同被告賴
    建樺、丘崑佑提領款項、取贓分贓等階段，乃需多人縝密分
    工方能完成之集團性犯罪，自屬3人以上以實施詐術為手段
    所組成具有持續性或牟利性之有結構性組織。惟查，被告參
    與「老田」詐欺集團最先繫屬於法院之案件，係110年4月22
    日繫屬臺灣台中地方法院110年度金訴字第325號一案，此有
    前案紀錄表及該案起訴書、追加起訴書附卷可稽（本院1207
    卷第51、165至181頁），而本案原審繫屬日為110年7月5日
    ，有原審收文戳章日期可佐（原審150號卷第5頁），足見依
    據上開見解，被告本件參與犯罪組織之論罪，應由臺灣台中
    地方法院110年度金訴字第325號審理，附此敘明。
  ㈢核被告如附表所示各次所為，均係犯刑法第339條之4第1項第
    2款之三人以上共同犯詐欺取財罪，及洗錢防制法第14條第1
    項之洗錢罪。被告於如附表編號2、5，均係先搭載共同被告
    賴建樺前往提款，取得款項後，再搭載共同被告丘崑佑前往
    提款，分別係基於取得如附表編號2、5所示被害人之單一決
    意為之，且均僅侵害同一法益，依一般社會健全觀念，難以
    強行分開，在刑法評價上，以視為數個舉動之接續實行，合
    為包括之一行為予以評價，較為合理，被告就如附表編號2
    、5部分，均應論以接續犯。被告與同案被告賴建樺、「老
    田」及所屬詐騙集團成員間，就如附表6次所示；被告與同
    案被告丘崑佑、「老田」及所屬之詐騙集團成員間，就如附
    表編號2、5所示，分別有如附表所載之犯意聯絡及行為分擔
    ，分別均為共同正犯。被告就如附表編號1至6之犯行，均係
    以一行為觸犯加重詐欺取財及洗錢罪，為想像競合犯，應從
    一重之三人以上共同犯詐欺取財罪處斷。被告對如附表所示
    之被害人所犯各罪，犯意各別，行為互殊，應予分論併罰。
　㈣被告於本院及原審審理就洗錢部分均已自白犯行，依最高法
    院108年度台上字第4405、4408號判決意旨，雖為想像競合
    之輕罪，仍應依洗錢防制法第16條第2項之減刑規定，評價
    為量刑因素。
三、駁回上訴之理由：
  ㈠原審以被告罪證明確，依上開罪名之法條規定論罪科刑，並
    審酌被告不思正途獲取財物，於國家大力查緝詐騙集團下，
    猶仍為圖己利，由丘崑佑、賴建樺擔任詐騙集團車手，參與
    該詐騙集團之分工，於該詐騙集團成員對告訴人等、被害人
    詐取財物後，使渠等詐欺取財之利益得以實現，然其並非詐
    騙集團核心成員，復非實際施以詐術致告訴人等、被害人陷
    於錯誤之人，雖係提領款項獲取犯罪所得之車手，惟其所參
    與之犯罪情節應屬次要，而被告係收購丘崑佑、賴建樺帳戶
    並帶同其等領取款項之人，角色較丘崑佑、賴建樺重要。然
    被告僅係受命於主要核心詐騙集團成員之角色，較之主要核
    心詐騙集團成員，被告對於被害人所侵害法益之危險性應較
    輕微；被告坦承犯行，雖於本院與張雅慧、莫春紅成立調解
    ，然並未給付任何賠償，有本院公務電話查詢紀錄表及審判
    筆錄可按（本院1207卷第183、209、213、215頁）；被告自
    陳國中畢業之智識程度，未婚、無子，先前與哥哥、奶奶同
    住，之前從事洗車業，家境勉持等一切情狀，分別量處如附
    表編號1至6所示之刑，並考量其犯罪手段、侵害法益、參與
    程度等定其應執行有期徒刑2年。並說明：被告於原審陳稱
    ：我7月6日、7日、8日每天拿到1萬元報酬，總共3萬元，都
    是從提領的款項中直接扣除等語（原審150號卷第256-257頁
    ），為其犯罪所得，應依刑法第38條之1第1項前段規定，宣
    告沒收，於全部或一部不能沒收或不宜執行沒收時，依同條
    第3項規定，追徵其價額。本院經核原判決認事用法，並無
    不合，量刑尚稱妥適。
  ㈡被告以：被告坦承犯行，參與情節尚非嚴重，有誠意和解，
    態度良好，指摘原審量刑過重不當云云，而提起上訴。
  ㈢惟按量刑輕重係屬事實審法院得依職權自由裁量之事項，苟
    已斟酌刑法第57條各款所列情狀而未逾越法定刑度，不得遽
    指為違法。又在同一犯罪事實與情節，如別無其他加重或減
    輕之原因，下級審量定之刑，亦無過重或失輕之不當情形，
    則上級審法院對下級審法院之職權行使，原則上應予尊重。
    經查，被告有強盜、偽造文書、詐欺、傷害等多項前科，目
    前仍在假釋期間，除本案外，仍在臺中地方法院有上開加重
    詐欺、組織犯罪、洗錢等罪審理中，業如前述，以此屢屢犯
    罪之情狀，實難認原審各罪量處1年2月或1年4月，有何過重
    之嫌。再者，本罪乃有期徒刑1年以上之罪，原審已依刑法
    第57條之規定審酌被告上開一切情狀，而各量處有期徒刑1
    年2月或1年4月，6罪定應執行刑僅2年，已屬低度刑，除未
    逾越職權外，亦無違反比例原則，及有其他失出或失入之違
    法或失當之處，難認有何刑度過重情形，是被告上訴指摘原
    判決量刑不當，為無理由，應予駁回。
據上論斷，應依刑事訴訟法第368條，判決如主文。
本案經檢察官陳美君提起公訴，檢察官李志明追加起訴，檢察官
謝錫和到庭執行職務。
中　　華　　民　　國　 111　　年　　2 　　月　 　24　 日
                  刑事第五庭    審判長法　官  蔡廷宜
                                      法　官  蔡川富
                                      法　官  翁世容
以上正本證明與原本無異。
如不服本判決應於收受送達後20日內向本院提出上訴書狀，其未
敘述上訴理由者，並得於提起上訴後20日內向本院補提理由書（
均須按他造當事人之人數附繕本）「切勿逕送上級法院」。
　　　　　　　　　　　　　　　　　　　書記官  顏惠華
中　　華　　民　　國　　111 　年　　2 　　月　　24　　日
附錄本案論罪科刑法條：
刑法第339條之4
犯第339條詐欺罪而有下列情形之一者，處1年以上7年以下有
期徒刑，得併科1百萬元以下罰金：
一、冒用政府機關或公務員名義犯之。
二、三人以上共同犯之。
三、以廣播電視、電子通訊、網際網路或其他媒體等傳播工具，
    對公眾散布而犯之。
前項之未遂犯罰之。

洗錢防制法第14條
有第2條各款所列洗錢行為者，處7年以下有期徒刑，併科新臺幣
5百萬元以下罰金。
前項之未遂犯罰之。
前二項情形，不得科以超過其特定犯罪所定最重本刑之刑。　　
　
附表：
編號 詐欺方式 匯款時間/金額/匯入帳戶 提領經過 所犯之罪及所處之刑 1 張雅慧於109年6月1日在交友APP（TINDER）軟體認識由詐騙集團成員所假扮之男子「鵬」，其向張雅慧佯稱可投資，致張雅慧陷於錯誤而匯款。 109年7月6日上午11時13分：9萬元 賴建樺於109年7月6日12時24分，在嘉義市○區○○○路000號中國信託○○分行現金提領190萬；14時41分、14時42分，現金提領3萬元、5萬4千元。 劉易昌三人以上共同犯詐欺取財罪，處有期徒刑1年2月。 賴建樺三人以上共同犯詐欺取財罪，累犯，處有期徒刑1年2月。   賴建樺中信銀行帳戶   2 詐騙集團成員於109年6月初某日，撥打電話給莫春紅，冒稱為其國小同學，並向莫春紅表示可投資，致莫春紅陷於錯誤而匯款。 109年7月6日上午10時57分：40萬元 同上 賴建樺三人以上共同犯詐欺取財罪，累犯，處有期徒刑1年4月。   同上  劉易昌三人以上共同犯詐欺取財罪，處有期徒刑1年4月。    109年7月8日上午10時57分：35萬元 丘崑佑於109年7月8日13時23分，在嘉義市火車站附近郵局，現金提領200萬元。    丘崑佑郵局帳戶  丘崑佑三人以上共同犯詐欺取財罪，處有期徒刑1年3月。 3 吳婉慈於109年7月1日在交友APP（派愛族）軟體認識由詐騙集團成員所假扮之男子「風是夏天的暖」，其向吳婉慈佯稱可投資，致吳婉慈陷於錯誤而匯款。 109年7月6日9時25分：3萬元 同編號1 劉易昌三人以上共同犯詐欺取財罪，處有期徒刑1年2月。 賴建樺三人以上共同犯詐欺取財罪，累犯，處有期徒刑1年2月。   賴建樺中信銀行帳戶   4 康家齊於109年5月底某日在交友APP（I-PART愛情公寓）軟體認識由詐騙集團成員所假扮之男子，其向康家齊佯稱可投資，致康家齊陷於錯誤而匯款。 109年7月6日13時16分：3萬元 賴建樺於109年7月6日16時8分，在嘉義市○區○○路000號嘉義○○郵局現金提款75萬9千元；同日16時18分、20分卡片提款6萬、2萬元。 劉易昌三人以上共同犯詐欺取財罪，處有期徒刑1年2月。 賴建樺三人以上共同犯詐欺取財罪，累犯，處有期徒刑1年2月。   賴建樺郵局帳戶   5 廖珠莉於109年7月間某日在網路認識由詐騙集團成員所假扮之男子，其向廖珠莉佯稱可投資，致廖珠莉陷於錯誤而匯款。 109年7月6日12時9分：2萬元 同編號1。 賴建樺三人以上共同犯詐欺取財罪，累犯，處有期徒刑1年2月。   賴建樺中信銀行帳戶  劉易昌三人以上共同犯詐欺取財罪，處有期徒刑1年2月。    109年7月7日15時8分：3萬元 被告丘崑佑於109年7月7日16時21分，在嘉義市○區○○路000號（○○○郵局），現金提領137萬元。    丘崑佑郵局帳戶  丘崑佑三人以上共同犯詐欺取財罪，處有期徒刑1年1月。 6 肖桂香於109年4月25日經交友APP（抖音）軟體認識由詐騙集團成員所假扮之男子「陳志華」，「陳志華」以通訊軟體LINE向肖桂香佯稱可投資，致肖桂香陷於錯誤而匯款。 109年7月6日16時24分：10萬元 被告賴建樺於109年7月6日16時37分至同日時40分，在嘉義市○區○○路000號統一超商○○○門市內，使用中國信託ATM自動櫃員機以金融卡分4次共提領7萬元、翌（7）日9時16分至同日時21分，在華南銀行ATM自動櫃員機以金融卡分7次共提領13萬元。 劉易昌三人以上共同犯詐欺取財罪，處有期徒刑1年2月。 賴建樺三人以上共同犯詐欺取財罪，累犯，處有期徒刑1年2月。   賴建樺郵局帳戶